【裁判字號】    90,訴,1071
【裁判日期】    900629
【裁判案由】    清償借款
【裁判全文】
臺灣高雄地方法院民事判決  九十年度訴字第一○七一號
    原      告  乙○○
                戊○○
    訴訟代理人  丁○○
    送達代收人  丙○○
    被      告  甲○○
                己○○
右當事人間清償借款事件，本院判決如左：
    主    文
被告甲○○應給付原告乙○○、戊○○各新台幣伍拾萬元，及自民國八十四年十月三
日起至清償日止，按年息百分之十二計算之利息，及按年息百分之五計算之違約金。
被告己○○應給付原告乙○○、戊○○各新台幣伍拾萬元，及自民國八十四年十月三
日起至清償日止，按年息百分之十二計算之利息，及按年息百分之五計算之違約金。
原告其餘之訴駁回。
訴訟費用由被告負擔。
    事實與理由
一、原告主張：緣被告甲○○與己○○於民國八十四年五月三日，向原告乙○○、戊○○借款新台幣（下同）二百萬元，約定債務清償日期為八十四年七月二十六日
    ，利息按年息百分之十二計算，如有遲延給付時，除按年息百分之二十四計付遲
    延利息外，並按年息百分之二十四計付違約金，被告己○○更提供其所有、坐落
    於高雄市○○區○○段第九二五之五地號土地（地目建、面積為九十九平方公尺
    ）及其上門牌號碼為高雄市○○區○○路三二五號房屋所有權全部，設定第二順
    位抵押權予原告，被告兩人並共同簽發發票日為八十四年五月三日、票面金額為
    二百萬元之本票一紙予原告收執；原告亦交付兩紙票面金額各為一百萬、票據號
    碼分別為ＢＤ0000000號、ＡＨ0000000號之支票給被告甲○○、
    己○○之共同債權人陳立人，以清償其等間之二百萬元債務，被告並於同日簽立
    切結書，載明該借款總額已如數收訖。嗣該支票業經兌現，惟被告等人竟屆期未
    為清償債務，而上開房地雖經彰化商業銀行聲請拍賣，並經本院八十七年度執字
    第八○六三號強制執行程序實施債權分配，然原告並未獲分配受償，是原告自得
    依消費借貸之法律關係，請求被告共負清償之責。並聲明：(一)被告甲○○應給付
    原告二人各新台幣伍拾萬元，及自八十四年十月三日起至清償日止，按年息百分
    之十二計算之利息，暨按年息百分之二十計算之違約金。(二)被告洪宛靜應給付原
    告二人各新台幣伍拾萬元，及自八十四年十月三日起至清償日止，按年息百分之
    十二計算之利息，暨按年息百分之二十計算之違約金。另提出本票、切結書、土
    地建築改良物抵押權設定契約書、本院高敬民正八十七執字第八○六三號通知書
    及分配表、異動索引查詢資料表等影本各一份、支票影本及戶籍謄本各二份為證
    ，並請求傳訊證人丙○○。
二、被告則以：系爭本票、切結書及抵押權設定書上之簽名及蓋章確為其等所為，然
    其等於簽立該切結書時，其上並無任何內容，被告兩人亦未向原告借款，原告亦
    未將二百萬元交付給被告，而上開文件全係被告甲○○之妻鄭永心令被告二人所
    簽立，然被告並不知該用意為何，亦未曾與原告有任何接觸，是原告應舉證證明
    該借款已為交付等語置辯。
三、兩造不爭執部分：
  (一)被告己○○以其所有、坐落於高雄市○○區○○段第九二五之五地號土地及其上
    門牌號碼為高雄市○○區○○路三二五號房屋所有權全部，設定第二順位抵押權
    予原告，並於該抵押權設定書上載明抵押債務人為被告己○○、甲○○；抵押債
    權人為原告乙○○、戊○○；債務清償日期為八十四年七月二十八日、利息按年
    息百分之十二計算、遲延利息按年息百分之二十四計算、違約金則按年息百分之
    二十四計算。嗣上開房地經彰化商業銀行聲請拍賣，並經本院八十七年度執字第
    八○六三號強制執行程序實施債權分配，然原告並未受償。
  (二)被告共同簽發發票日為八十四年五月三日、票面金額為二百萬元之系爭本票，而
    系爭切結書上之簽名及印章確為被告所為。
四、得心證之理由：
  (一)按消費借貸者，謂當事人一方移轉金錢或其他代替物之所有權於他方，而約定他
    方就種類、品質、數量相同之物返還之契約，此為民法第四百七十四條第一項所
    明文規定；再按金錢借貸契約，固屬要物契約，應由貸與人就交付金錢之事實負
    舉證之責，惟若貸與人提出之借用人自己製作之文書已載明積欠借款之事實者，
    應解為貸與人就要物性之具備，已盡舉證責任；且消費借貸契約，固屬要物契約
    ，但如依借款人所出具之借款憑證或其他原因是認貸與人已為金錢之交付者，該
    借貸契約即難謂非已具備要物性，最高法院八十六年度台上字第三八八○號、六
    十七年度台上第九五二號判決意旨可資參照。
  (二)經查，參以原告所提出借款人即被告亦不否認為其所簽立之切結書內容所載：「
    茲向債權人乙○○、戊○○借款新台幣二百萬元正，借款人特提供不動產為抵押
    擔保，于民國八十四年四月二十九日經高雄市前鎮地政事務所收件字號民國八十
    四鎮專字第六三九三號扺押權設定在案。借款總額如數經借款人收訖無訛，本借
    款人自願履行母利清償義務，以信用誠實履行，如有違背願負法律上責任，特立
    此證為據」等語及證人丙○○所證述：「（你是否於兩造借款時在場？）於八十
    三年四月間被告（甲○○）透過我向陳立人借款兩百萬元，並以系爭房地設定抵
    押借款兩百萬元，被告（己○○）亦同為債務人，一年後陳立人要求被告返還借
    款，被告於是再透過我向原告借款兩百萬元。借款時是在我的事務所，兩造都有
    到場並簽立系爭文件資料，陳立人的母親也有到場」、「（原告當場是否有交付
    金錢？）原告兩人各簽立一百萬元之支票，做為借款之給付，並以該支票交付給
    陳立人，此為被告借款之本意，之後我就受託塗銷陳立人之抵押權，並辦理原告
    兩人之抵押權設定」等語，足證被告確有向原告借款，且被告借款之目的係用以
    償還對訴外人陳立人所負之二百萬元債務；至被告雖辯稱其等於簽立切結書時，
    該切結書是空白並無任何內容，然被告對此並無舉證以實其說，不足採信；再參
    以系爭房地之異動索引查詢資料表上所載，被告己○○確於八十三年四月一日設
    定系爭房地之第二順位抵押權予陳立人，而該抵押權亦於八十四年四月三十日，
    以清償為原因為塗銷登記，是被告對陳立人所負之債務業已清償，即原告兩人所
    交付予陳立人以代交付系爭借款之支票確已兌現，核與上開證人所述相符，況被
    告亦於該切結書上載明已收訖系爭借款，是堪認原告主張其已交付系爭借款，該
    借款契約確已成立並生效一節為真實。從而，原告主張被告應負清償之責，洵屬
    有據，應予准許。
  (三)再按數人負同一債務或有同一債權，而其給付可分者，除法律另有規定或契約另
    有訂定外，應平均分擔或分受之，為民法第二百七十一條所明定。復查，被告向
    原告借款二百萬元，該給付係屬可分，兩造亦無其他連帶債務或連帶債權之約定
    ，是系爭債權債務即為共同債權、共同債務，應堪認定。從而，原告請求被告甲○○應給付原告二人各五十萬元、被告己○○亦應給付原告二人各五十萬元，即
    屬有據，應予准許。
  (四)另按遲延之債務，以支付金錢為標的者，債權人得請求依法定利率計算之遲延利
    息。但約定利率較高者，仍從其約定利率；當事人得約定債務人不履行債務時，
    應支付違約金；約定之違約金過高者，法院得減至相當之數額，民法第二百三十
    三條第一項、第二百五十條第一項及第二百五十二條有明文規定。是被告既屆期
    未清償系爭債務，原告自得請求被告給付自八十四年十月三日起至清償日止，按
    年息百分之十二計算之利息；惟兩造原所約定按年息百分之二十四計算之違約金
    實屬過高，雖原告僅請求按年息百分之二十為計算，然本院認應酌減為自八十四
    年十月三日起至清償日止，按年息百分之五計算之違約金，始屬適當，逾此部分
    之請求，即屬無由，應予駁回。
五、綜上所述：原告之訴為一部有理由、一部無理由，依民事訴訟法第七十九條但書
    、第八十五條第一項，判決如主文。
中      華      民      國    九十      年      六      月    二十九    日
                              臺灣高雄地方法院民事第一庭
~B法      官  林靜梅
右為正本係照原本作成。
如不服本判決，應於送達後廿日內，向本院提出上訴狀並表明上訴理由，如於本
判決宣示後送達前提起上訴者，應於判決送達後十日內補提上訴理由書（須附繕本）
。
中      華      民      國    九十      年      六      月    二十九    日
~B法院書記官  陳國榮


司法院資訊處製作；財團法人民間司法改革基金會備份。
